【裁判字號】    97,訴,1184
【裁判日期】    980324
【裁判案由】    請求撤銷信託行為等
【裁判全文】
臺灣臺南地方法院民事判決              97年度訴字第1184號
原      告  京城商業銀行股份有限公司
法定代理人  丁○○
訴訟代理人  丙○○
被      告  乙○○
            甲○○
共      同
訴訟代理人  吳政遇律師
上列當事人間請求撤銷信託行為等事件，本院於民國九十八年三
月十日言詞辯論終結，判決如下：
    主  文
被告乙○○與被告甲○○間就附表所示土地於民國九十七年一月
十八日所為之信託債權行為及於民國九十七年一月二十一日所為
所有權移轉之物權行為，均應予撤銷。
被告甲○○應將附表所示土地於民國九十七年一月二十一日以信
託為原因向臺南縣佳里地政事務所辦理之所有權移轉登記，予以
塗銷。
訴訟費用新臺幣壹萬肆仟玖佰伍拾玖元由被告連帶負擔。
    事實及理由
一、原告起訴主張：
  (一)被告乙○○於民國九十三年十一月十九日向原告借款新臺幣
    （下同）一百萬元，約定借款期間自上開日期起至九十八年
    十一月十九日止，週年利率百分之三，應於每月十九日依年
    金法攤還本息，被告乙○○如未按期支付利息或到期不履行
    時，逾期六個月以內，按上開約定利率百分之十，逾期超過
    六個月部分，依上開約定利率百分之二十，計付違約金，詎
    被告乙○○自九十七年一月十九日起即未依約繳付，而僅繳
    息至九十六年十二月十八日當期，依約已喪失期限利益；尚
    積欠本金四十萬一千一百二十七元，及自九十六年十二月十
    九日起至清償日止之利息及違約金。惟被告乙○○竟於九十
    七年一月十八日將其所有如附表所示土地信託予被告甲○○
    ，並於九十七年一月二十一日向臺南縣佳里地政事務所辦妥
    所有權移轉登記。
  (二)按信託行為有害於委託人之債權人權利者，債權人得聲請法
    院撤銷之，信託法第六條第一項定有明文。蓋信託財產既須
    移轉其權利於受託人而獨立存在，已非委託人之權利，對受
    託人之債權人而言，委託人之責任財產顯有減少，按諸債務
    人之財產為全體債權人之總擔保之原則，自可能損害於委託
    人之債權人，且依本條項規定，只要債務人所為之信託行為
    有害於債權者，債權人即得聲請法院撤銷。亦即不論債務人
    所設立之信託係有償或無償（事實上信託行為移轉財產與受
    託人並無對價關係，無所謂有償無償），債權人均得訴請法
    院撤銷之。原告對於被告乙○○之債權已於九十三年十一月
    十九日成立，被告乙○○於九十七年一月十八日將其所有如
    附表所示土地信託移轉登記予被告甲○○，並於九十七年一
    月二十一日完成所有權移轉登記，該行為已減少債務人之一
    般財產，而致不能滿足債權人，其行為有害於原告之債權甚
    明。爰依信託法第六條第一項之規定，提起本件訴訟。
  (三)對被告答辯之陳述：被告固辯稱係因被告乙○○無法向被告
    甲○○兌現支票帳款，故以如附表所示土地供被告甲○○擔
    保，而信託登記予被告甲○○，惟信託財產既移轉其權利於
    受託人，已非委託人之財產，對委託人之債權人而言，委託
    人之責任財產顯有減少，按諸債務人財產為全體債權人總擔
    保原則，自有損害於委託人之債權人；又被告甲○○與原告
    同屬被告乙○○之債權人，被告乙○○已知本身財務狀況不
    佳，無法償還其他債權人之債務，被告甲○○不能以為免如
    附表所示不動產遭他人拍賣而失去擔保物為由，與被告乙○
    ○為財產信託之行為，而迴避其他債權人之債權求償，被告
    間之信託行為只是擔保被告甲○○之債權，使被告乙○○之
    責任財產減少，渠等信託行為確有害於原告債權。
  (四)依據財政部臺灣省南區國稅局財產歸屬資料清單顯示，被告
    乙○○之財產，除如附表所示土地外，尚有臺南市○區○○
    段四八三之一三、同段四八三之三地號土地及同段二一一四
    六建號房屋等三筆不動產。惟該三筆不動產經為元大商業銀
    行股份有限公司（下稱元大銀行）設定最高限額五百七十六
    萬元之第一順位抵押權，及為臺南第三信用合作社（下稱臺
    南三信）設定最高限額一百四十四萬元之第二順位抵押權，
    而財團法人聯合徵信中心九十七年十一月十一日被告乙○○
    金融債務資料則顯示，被告乙○○積欠元大銀行三百八十萬
    八千元，積欠臺南三信七十五萬五千元，至該等土地增值稅
    經核算約為三十九萬五千元，嗣該三筆不動產於九十八年一
    月八日經鈞院以九十七年度執字第五○三六九號第三次拍賣
    拍定，拍定價額四百一十二萬元，扣除元大銀行債權及稅金
    外，原告除執行費以外，其餘債權均未受償。可見被告乙○
    ○已無資力清償債務。
  (五)並聲明如主文所示。
二、被告等則以下列情詞置辯：
  (一)被告乙○○開設億冠企業行從事免洗杯碗等之販售，被告甲
    ○○則從事塑膠類包裝材料之生產，為被告乙○○之上游廠
    商，渠等二人自八十年初即開始買賣之業務往來迄今。被告
    乙○○於九十六年八、九月間因受小桔子連鎖茶飲店倒閉波
    及，遂無法支付被告甲○○九十六年十至十一月間帳款計四
    百一十三萬零二十五元。而被告乙○○就上開欠款所簽發之
    支票因陸續於九十六年十二月及九十七年一月退票，遂與被
    告甲○○合意將上開欠款轉成借款攤還，被告乙○○則提供
    如附表所示土地作為擔保，被告甲○○為如附表所示土地遭
    他人拍賣而失去擔保始設定本件信託登記。
  (二)被告乙○○向原告貸款，分五年期清償，已清償三年，餘額
    尚不算多，僅因上開原因一時周轉不靈，惟被告乙○○現仍
    有生意收入，九十七年間每月平均營收毛利約有八十七萬元
    ，以利潤四成計算每月淨利約三十餘萬元，並未失卻支付能
    力；本件信託登記有擔保之信託目的，並非為損害原告債權
    之目的而設；又原告之債權並無優先受償權利，被告乙○○
    本可以如附表所示土地清償對被告甲○○之債務，故本件信
    託登記並未使被告乙○○之財產減少，或有損害其他債權人
    之情事。
  (三)又信託行為是否有害於委託人之債權人權利，應以信託行為
    時為準。本件被告間之信託行為係於九十七年一月十八日，
    當時被告乙○○除如附表所示土地外，尚有臺南市○區○○
    段四八三之一三、同段四八三之三地號土地及同段二一一四
    六建號房屋等三筆不動產，而依信託行為當時客觀價值計算
    ，鈞院九十七年度執字第五○三六九號於九十七年十一月六
    日之拍賣底價為五百八十八萬元。而被告乙○○當時積欠原
    告本金四十萬一千一百二十七元，欠元大銀行三百八十萬八
    千元，欠臺南三信七十五萬五千元，合計為四百九十六萬四
    千一百二十七元，除被告乙○○積欠甲○○部分得以每月盈
    餘及信託土地擔保足以清償外，其為本件信託行為時之資產
    實逾所欠三家金融機構債權金額。
  (四)並聲明：駁回原告之訴等語。
三、兩造不爭執事項及主要爭點：
  (一)不爭執事項：
  1.被告乙○○於九十三年十一月十九日向原告借貸一百萬元，
    約定按月攤還本息，惟被告乙○○自九十七年一月十九日起
    即未依約繳款，且所攤還本息僅及於九十六年十二月十八日
    ，尚積欠本金四十萬一千一百二十七元，及自九十六年十二
    月十九日起至清償日止，按週年利率百分之三計算之利息，
    及自九十七年一月二十日起至清償日止，逾期在六個月以內
    部分，按上開利率百分之十，逾期超過六個月部分，按上開
    利率百分之二十計算之違約金，原告已向本院聲請發九十七
    年度司促字第五二三○號支付命令確定在案。
  2.被告乙○○於九十七年一月十八日，就其所有如附表所示土
    地與被告甲○○成立信託契約，並於九十七年一月二十一日
    將上開土地所有權移轉登記予被告甲○○。
  3.被告乙○○除上開不動產外，尚有臺南市○區○○段四八三
    之一三、四八三之三○地號土地、同段二一一四六建號房屋
    等不動產，然此三筆不動產，經本院以九十七年度執字第五
    ○三六九號強制執行中，訂九十七年十二月四日第二次拍賣
    ，最低價額四百七十萬四千元；另一方面，該等不動產曾為
    元大銀行設定第一順位最高限額五百七十六萬元之抵押權及
    為臺南第三信用合作社設定第二順位最高限額一百四十四萬
    元之抵押權，且經查被告乙○○尚積欠元大銀行三百八十萬
    八千元、臺南第三信用合作社七十五萬五千元及土地增值稅
    三十九萬五千元。該三筆不動產，嗣經本院上開強制執行事
    件於九十八年一月八日，以四百一十二萬元拍定，扣除元大
    銀行上開第一順位抵押權所擔保債權金額及稅金，原告除執
    行費以外，其餘債權均未受償。
  (二)兩造主要爭點：被告乙○○與甲○○間之信託行為，是否該
    當信託法第六條第一項？
四、經查：
  (一)按信託行為有害於委託人之債權人權利者，債權人得聲請法
    院撤銷之，信託法第六條第一項定有明文。所謂「有害於委
    託人之債權人之權利」，係指因信託行為，致債權人權利不
    能獲得滿足。亦即，因債務人之信託行為，而使債務陷於清
    償不能、或困難、或遲延之狀態而言。又信託財產既須移轉
    其權利於受託人而獨立存在，已非委託人權利，對委託人之
    債權人而言，債務人財產係全體債權人總擔保，委託人責任
    財產既有減少，自可能損害委託人之債權人。故債務人所為
    信託行為，只要有害於債權者，債權人即得聲請法院撤銷之
    。查被告雖以如附表所示土地係被告乙○○供被告甲○○擔
    保，非為損害原告債權目的而設，且原告並無優先受償權利
    ，本件信託登記未使被告乙○○財產減少，或有損害其他債
    權人情事云云置辯，惟被告二人間主觀上有無侵害原告債權
    之意思，並非信託法上開規定之要件；又原告之債權雖無優
    先受償權利，然被告乙○○財產係全體債權人總擔保，因被
    告乙○○將其如附表所示土地信託讓與被告甲○○，導致其
    責任財產減少，且包括原告之其餘債權人均無法就該部分財
    產受償甚明。
  (二)被告乙○○除如附表所示土地外，尚有臺南市○區○○段四
    八三之一三、四八三之三○地號土地、同段二一一四六建號
    房屋等不動產，惟此三筆不動產，業經本院九十七年度執字
    第五○三六九號於九十八年一月八日以四百一十二萬元拍定
    ，扣除元大銀行第一順位抵押權所擔保債權金額三百八十萬
    八千元及原告上開主張而為被告所不爭執之土地增值稅約三
    十九萬五千元後，原告除執行費以外，其餘債權均未受償，
    已如前述。則遑論原告上開債權，縱為原告主張而為被告所
    不爭執之上開不動產第二順位抵押權人臺南三信之七十五萬
    五千元債權，亦均未能自上開不動產拍賣價額受償甚明。可
    見就被告乙○○上開經本院以九十七年執字第五○三六九號
    拍定之不動產，於拍定當時，被告乙○○此部分財產，顯然
    遠低於其之負債（即至少包括原告及臺南三信上開債權均未
    能受償）。以被告乙○○上開三筆不動產拍定時而論，被告
    乙○○將附表所示土地信託讓與被告甲○○之行為，即導致
    其責任財產減少，且使原告無法就該部分財產受償。
  (三)又本件被告乙○○於九十七年一月十八日就其所有如附表所
    示土地與被告甲○○成立信託契約，並於九十七年一月二十
    一日將上開土地所有權移轉登記予被告甲○○，已如前述。
    而根據被告所提出為原告所不爭執之信託契約書影本，當時
    被告等就如附表所示土地之信託讓與價值總金額約定為一百
    五十萬元；然被告乙○○積欠被告甲○○之債務，則高達四
    百一十三萬零二十五元。故縱以被告主張渠等系爭信託行為
    時，被告乙○○所有上開經本院九十七年執字第五○三六九
    號拍定之不動產於九十七年十一月六日之拍賣底價五百八十
    八萬元計算，其所有不動產總價值僅為七百三十八萬元（計
    算式:1,500,000＋5,880,000＝7,380,000），惟其債務總額
    則高達九百零八萬九千一百五十二元（計算式:4,130,025＋
    3,808,000＋750,000＋401,127＝9,089,152）。亦即，被告
    乙○○於與被告甲○○成立系爭信託行為之際，其名下財產
    價值亦顯然遠低於其負債。則被告乙○○將如附表所示土地
    信託讓與予被告甲○○，自有害於原告債權之實現。
  (四)被告雖主張被告乙○○經營免洗杯碗等之販售，每月營收平
    均毛利約有八十萬元，淨利約有三十餘萬元，並提出其九十
    七年一至七月出貨單對照帳影本為據。原告就此則表示：若
    被告乙○○目前收入還有這麼高的話，他的房子就不會被拍
    賣，而且應該會清償對原告之債務等語。查被告所提出被告
    乙○○上開出貨單對照帳影本，未能證明其之淨利若干；被
    告亦於本院言詞辯論期日表示：被告乙○○以前有申報營業
    稅，九十七年之後就沒有再申報，也沒有申報所得稅，無法
    提出報稅資料等語；而被告乙○○確實未申報所得收入，亦
    有本院依職權調取被告乙○○於九十六年度之稅務電子閘門
    財產所得調件明細表在卷可參。況被告乙○○果有如前揭營
    業及獲利能力，以所積欠原告金額，其縱於九十六年底至九
    十七年初因一時周轉不靈而中斷攤還原告本息，應能於短期
    內恢復還款，甚至於數月期間即可籌措資金清償原告全部債
    務。而非一方面對其前揭為元大銀行及臺南三信設定抵押權
    之不動產遭強制執行拍賣無能為力，另一方面，亦未能償還
    原告任何款項，致原告提起本件訴訟。是被告前揭有關其營
    業及獲利能力之抗辯，殊難採信。
五、綜上，被告乙○○與甲○○於九十七年一月十八日就如附表
    所示土地所為信託之債權及物權行為，確有害於原告之債權
    。則原告依信託法第六條第一項之規定，請求撤銷被告二人
    間於九十七年一月十八日就如附表所示土地信託之債權及物
    權行為，自屬有據。又民法第二百四十四條第四項規定「債
    權人依第一項或第二項之規定聲請法院撤銷時，得並聲請命
    受益人或轉得人回復原狀」；信託法第六條第一項又係民法
    第二百四十四條規定之特別規定。而本件被告間上開信託登
    記之債權及物權行為既經本院依信託法第六條第一項撤銷，
    則類推適用民法第二百四十四條第四項規定，原告請求被告
    甲○○並應將如附表所示土地於九十七年一月二十一日向臺
    南縣佳里地政事務所辦理以信託為原因之所有權移轉登記予
    以塗銷，亦為有據。本件事證已臻明確，兩造其餘攻擊防禦
    方法，核與判決結果不生影響，爰不予逐一論述。從而，原
    告本於信託法第六條第一項規定及撤銷法律行為之關係，請
    求判決如主文第一、二項所示，為有理由，應予准許。
六、又法院為終局判決時，應依職權為訴訟費用之裁判，民事訴
    訟法第八十七條第一項定有明文，參酌同法第九十一條第一
    項規定法院未於訴訟費用之裁判確定其費用額者，第一審受
    訴法院於該裁判有執行力後，應依聲請以裁定確定之立法意
    旨，本院應於本件判決時，一併確定兩造應負擔之訴訟費用
    額。查本件原告起訴訴訟標的價額為一百四十萬零八百八十
    五元，應徵收第一審裁判費一萬四千九百五十九元，此外，
    本件無其他訴訟費用支出，故訴訟費用額確定為一萬四千九
    百五十九元，由敗訴之被告二人連帶負擔。
七、據上論結，本件原告之訴為有理由，依民事訴訟法第八十五
    條第二項、第八十七條第一項，判決如主文。
中    華    民    國    98    年    3     月    24    日
                民事第二庭  審判長法  官  林念祖
                                  法  官  王國忠
                                  法  官  陳賢德
以上正本證明與原本無異。
如不服本判決，應於送達後二十日內，向本院提出上訴狀並表明
上訴理由，如於本判決宣示後送達前提起上訴者，應於判決送達
後十日內補提上訴理由書（須附繕本）。
中    華    民    國    98    年    3     月    24    日
                                  書記官  張晶瑩
┌──────────────────────────────────────┐
│附表                                                                        │
├─┬─────────────────┬─┬─────────┬──────┤
│編│             土地坐落             │地│     面    積     │            │
│  ├───┬────┬────┬───┤  ├─────────┤  權利範圍  │
│號│ 縣市 │鄉鎮市區○   段   │ 地號 │目│     平方公尺     │            │
├─┼───┼────┼────┼───┼─┼─────────┼──────┤
│一│臺南縣│佳里鎮  ○○○段  │一五一│水│一百零七點五二    │七十二分之九│
├─┼───┼────┼────┼───┼─┼─────────┼──────┤
│二│臺南縣│佳里鎮  ○○○段  │一五二│田│三百七十七點七二  │七十二分之八│
├─┼───┼────┼────┼───┼─┼─────────┼──────┤
│三│臺南縣│佳里鎮  ○○○○段│五○八│水│三十三點三六      │七十二分之九│
├─┼───┼────┼────┼───┼─┼─────────┼──────┤
│四│臺南縣│佳里鎮  ○○○段  │四    │田│一千七百二十點三九│七十二分之八│
└─┴───┴────┴────┴───┴─┴─────────┴──────┘


司法院資訊處製作；財團法人民間司法改革基金會備份。
